臺灣屏東地方法院民事判決　　　　　　　　 99年度建字第5號
原　　　告　積德工程股份有限公司
法定代理人　謝清棕
被　　　告　國宮營造股份有限公司
法定代理人　戴全勝
訴訟代理人　陳貞忠
上列當事人間請求給付報酬事件，本院於民國100 年1 月5 日言
詞辯論終結，判決如下：
    主      文
被告應給付原告新台幣壹佰拾陸萬仟柒佰伍拾元，及自民國
九十九年三月六日起至清償日止，按週年利率百分之五計算之利
息。
訴訟費用由被告負擔。
本判決於原告以新台幣肆拾伍萬伍仟元供擔保後，得假執行；但
被告如於執行標的物拍定、變賣前，以新台幣壹佰拾陸萬仟
柒佰伍拾元為原告預供擔保，得免為假執行。
    事實及理由
一、原告主張：被告公司向高雄縣政府承攬「鳳山溪流域整體整
    治計畫- 主河道整治工程第3 期」，於民國98年6 月下旬，
    僱請伊公司執行上開工程之管路內水泥打除工作，並以每日
    新台幣（下同）5 萬元計算報酬（營業稅另計），經伊公司
    允諾後，自98年7 月開始依被告公司之指示逐日執行工作。
    伊公司於98年7 月間工作18.5日，報酬為971,250 元（5000
    0 ×18.5×1.05＝971250），於98年8 月間工作15.5日，報
    酬為813,750 元（50000 ×15.5×1.05＝813750），又於98
    年8 月31日、98年10月22日為配合工程驗收，分別出工0.5
    日及1 日，報酬為78,750元（50000 ×1.5 ×1.05＝78750
    ），合計被告公司應給付伊公司報酬1,863,750 元，惟被告
    公司迄今僅給付50萬元，尚欠1,363,750 元未為給付，則伊
    公司自得本於兩造間所訂之契約，請求被告公司加計法定遲
    延利息給付伊公司1,363,750 元。又本件係因被告公司之下
    包廠商永立開發工程有限公司（以下簡稱永立公司），在新
    設管線施工中以鋼軌樁打破原有地下管線（污水下水道），
    致使原有地下管線嚴重受損，並造成數棟房屋傾斜，搶修中
    復使用水泥灌漿，以致管線內充滿水泥，影響排水，必須處
    理。由於上開管線位於鳳山溪畔地下約9 公尺處，地下水位
    高，突發狀況多，施工既困難且危險，並無法預估施作所需
    時間，亦無法確定能否順利完成，因此兩造遂議定由伊公司
    提供車輛、設備及人力，依指示施作，按日計酬，並非如被
    告公司所稱必須驗收合格始可請款。其次，本件管線全長58
    .5公尺，經檢查發現破損需整修之長度約10.5公尺，伊公司
    由被告公司提供管材，已整修8 公尺長，本應再往前施作2.
    5 公尺，始有可能通過驗收，但因被告公司現場監工人員認
    為水已可流通，為減少工作成本，而指示伊公司停止施作，
    其不能通過驗收，自不可歸責於伊公司等情，並聲明：(一)被
    告應給付原告1,363,750 元，及自起訴狀繕本送達翌日起至
    清償日止，按週年利率百分之5 計算之利息。(二)原告願供擔
    保請准宣告假執行。
二、被告則以：本件工程係屬地下管線專業施工，為免因施工品
    質不佳，以致無法通過驗收，兩造於工程發包時，雖約定以
    每日5 萬元計價，但亦約定須待工程完工驗收合格始得請款
    ，以避免再次施工增加工程費用，造成伊公司之損害，至於
    施工期間伊公司交付原告公司之50萬元，則係原告公司以其
    工人需要為由，向伊公司所預借，對於兩造約定須待驗收合
    格始得請款，並無影響。依兩造間所訂之契約，兩造間之法
    律關係應為承攬關係，而非原告公司主張之僱傭關係，茲原
    告公司完成之工作，既無法達到高雄縣政府之要求而通過驗
    收，且造成伊公司無法向高雄縣政府請領工程款及履約保證
    金，則原告公司自不得向伊公司請領工程款。又依原告公司
    所述，指示原告公司停止施作者，為永立公司之實際負責人
    即工務經理王永濬，伊公司或伊公司之工地主任張琪欽並未
    作此指示，亦未曾同意原告公司停止施作，原告公司逕依王
    永濬之指示停工，以致無法通過驗收，亦不得向伊公司請領
    工程款等語，資為抗辯，並聲明：(一)原告之訴及假執行之聲
    請均駁回。(二)如受不利之判決，被告願供擔保請准宣告免為
    假執行。
三、經查：被告向前高雄縣政府承攬「鳳山溪流域整體整治計畫
    - 主河道整治工程第3 期」，因其下包廠商永立公司在施工
    中不慎以鋼軌樁損壞鳳山溪畔之污水下水道，並造成附近民
    宅傾斜，經以水泥灌漿搶救結果，更造成水泥阻塞污水下水
    道而無法排水。嗣後被告請原告打除上開污水下水道內之水
    泥，以回復污水下水道之功能，約定每日報酬5 萬元，原告
    於98年7 月間施工18.5日，於98年8 月間施工15日，另於98
    年8 月22日、98年8 月31日及98年10月22日，為配合驗收各
    出工0.5 日、0.5 日及1 日，合計35.5日，加計營業稅其報
    酬為1,863,750 元（50000 ×35.5×1.05＝0000000 ），惟
    僅據被告給付50萬元，尚有1,363,750 元未為給付。且上開
    污水下水道經原告施工修復後，並未通過驗收，被告之工程
    款因此遭前高雄縣政府保留2,447,535 元，迄未支付各事實
    ，為兩造所不爭執，並有高雄縣政府98年10月2 日府水道字
    第0980251735號函、工程契約、工程結算驗收證明書、管內
    清洗TV檢視工作記錄表、請款單、鳳山溪污水管線斷面圖、
    照片及存摺等件附卷可稽。
四、本件之爭點為：原告施作系爭工程是否因未完工並經驗收合
    格，而不得向被告請求給付報酬？茲論述如下：
(一)、證人即前高雄市縣政府水利處下水道工程科職員鄭水明證稱
    ：「（被告國宮公司承攬鳳山溪流域整體整治計畫- 主河道
    整治工程第三期，你是否知悉？）我知道。（被告國宮公司
    承攬該工程，是否有造成污水下道阻塞的情事？）不是阻塞
    ，是損壞，污水下水道管徑約80公分，每截約1 、2 公尺長
    ，被損壞那一段長約70公尺，損壞情形是打設鋼板樁擊中涵
    管，造成兩端微翹，中間凹陷。（污水下水道有無被灌漿的
    水泥阻塞？）有，因為被告公司為了避免附近的民宅倒塌，
    有採取灌漿的舉措，所以部分灌漿的水泥有流入污水下水道
    的涵管內，阻塞情形，因為我沒有進到裡面查看，所以不清
    楚。（該污水下水道凹陷之後如何處理？）我們請國宮公司
    處理，讓它可以正常使用。（該污水下水道是否已經正式啟
    用？）已經做好，是否已經開始通水我不確定。（該被損壞
    之污水下水道位於何處？）在鳳山市東便門附近鳳山溪畔。
    ．．．（污水下水道也是你承辦的業務？）原來設置的工程
    不是我承辦，本件損壞部分因為是在我承辦工程的範圍內，
    就改由我來善後處理。（後來被損壞的污水下水道有無處理
    完善？）國宮公司有報驗收，但驗收未通過，到我離職（按
    即99年10月5 日）前都還沒有處理好。．．．（你所謂沒有
    處理好的原因為何？）因為凹陷部分沒有扶正，我們認為這
    樣以後會有淤積的情形，所以驗收沒有通過。．．．（損壞
    的污水下水道如果要通過驗收是否要重做？）我們要求要回
    復原來的坡度及形狀，只要能夠達到原來的功能即可。．．
    ．該污水下水道原來是用地下推進的方式施作，不是從地上
    開挖，如果重做的話可能要一大截同時施作，沒有辦法只施
    作損壞的部分，所需費用我不清楚。．．．（依據錄影帶所
    顯示，原告公司施作是否將涵管舊的部分打碎清出，在（再
    ）將新的涵管一截一截推進去，只需再往前施作2 公尺就可
    以全部回復平順？）是採用這種工法施作沒有錯，但是否再
    往前2 公尺就可以全部回復平順我不確定。（原告公司施作
    的部分是否已經到達凹陷處，而且更往前？）原告公司推進
    去的涵管口徑較原來的80公分小，而且是鐵製的涵管不是鐵
    （水泥）製涵管，未來有銹蝕的疑慮」等語（見本院卷第12
    6 至128 頁）。依此，被告顯然認為原告施作系爭污水下水
    道工程業已完工，否則豈有報請驗收之理？且被告既認為原
    告業已完工，則是否如其所稱未指示或同意原告停止施作，
    實不無疑問。又依證人鄭水明所證，系爭污水下水道工程之
    所以未通過驗收，除凹陷部分尚未扶正，日後恐有淤積之情
    形外，原水泥涵管破損，改用鐵製涵管有銹蝕之疑慮，殆亦
    係原因之一，則原告繼續施作是否即能通過驗收，亦不無疑
    問。
(二)、證人即原告公司法定代理人之弟謝坤易證稱：「（本件鳳山
    溪溪畔污水下水道受損修補工作，你是否有參與？）有。（
    原告公司如何修補？）由國宮公司先在涵管外作地質改良工
    作，再由原告公司進去施作，用千斤頂將套管推進，裡面原
    告的涵管、水泥及泥土用人工挖出。（推進去的套管是何材
    質？）是鋼鐵材質，由國宮公司提供，必需先把鋼鐵涵管推
    進去作保護措施，人員才有辦法進去工作，鋼鐵涵管的內徑
    是75公分。（原來的水泥涵管清除之後，以何物品代替？）
    再用不鏽鋼的涵管代替鋼鐵涵管，但是工程進度還沒到那邊
    就停頓。（工程為何停頓？）是被告公司的主任張琪欽指示
    的。（你在原告公司擔任何職務？）現場指揮，由我統籌全
    部的工程施作。（你是否知道兩造間如何約定報酬？）原告
    報價給被告公司，講好以日計酬，金額我不清楚。（兩造有
    無約定原告公司必須施作完成，通過驗收才可以請求報酬？
    ）沒有，因為施作很困難，因為兩造對於損壞的狀況都不清
    楚，原告不敢用承包的方式締約，所以講好是按日計酬，因
    為能否順利完成沒有把握」等語（見本院卷第129 頁）。依
    此，原告因系爭污水下水道工程之施作困難，並無把握必能
    完成，遂未以承包之方式與被告締約，而為與被告約定按日
    計酬，亦即原告倘已施作，被告即應給付報酬，其不能達成
    目標之風險由被告承擔。且為施作需要暫時推入取代水泥涵
    管之鋼鐵製涵管，另需再以無銹蝕之虞之不鏽鋼涵管更換，
    惟未及更換即未再繼續施作。又依前述兩造約定給付報酬之
    方式即每施作1 日5 萬元觀之，亦可見係因原告無把握必能
    達成貫通阻塞之污水下水道，並使凹陷部分回復至受損前之
    狀態，兩造方作此約定，則兩造間顯無可能再有通過驗收始
    得請款之約定，被告辯稱原告施作系爭污水下水道工程未通
    過驗收即不得請款云云，尚無可採。
(三)、證人即前被告公司員工施宥洺證稱：「（被告公司向高雄縣
    政府承攬「鳳山溪流域整體整治計畫- 主河道整治工程第三
    期」之工程，你有無參與？）有。（你擔任何工作？）擔任
    文書作業的工作，包括計劃書的撰寫及檢查表的填寫。．．
    ．（你是否知道上開下水道涵管如何破損？）據被告公司現
    場主依（所說），是打鋼軌樁的時候打破下水道涵管。（你
    所說的主任是否為張琪欽？）是的。．．（下水道涵管破損
    之後是否由原告公司來修復？）是的。（在修復期間，張琪
    欽是否仍在該處擔任現場人員？）修復期間是在工程的後期
    ，已經完工，張琪欽還有在該處作收尾的工作。（本件是由
    何人聯繫原告公司前往修復下水道涵管？）因為我們公司不
    是專門從事下水道修復的工作，經由縣政府承辦人員介紹得
    知有幾家公司專門從事類似的工作，才跟原告公司取得聯繫
    ，但何人去聯繫我不清礎。．．．（每日施作的時候原告公
    司來多少人員或機具？）有高壓清洗車及真空抽泥車等大型
    機具，每部車大約配置2 至3 人到現場」（見本院卷第138
    、139 頁）；證人即被告公司員工張琪欽亦證稱：「（你在
    被告公司擔任何職務？）工地主任。（被告公司向高雄縣政
    府承攬鳳山溪流域整體整治計畫主河道整治工程第三期，你
    是否也是擔任工地主任？）是的。（本件工程是否有分包給
    水立公司施作？）有。（永立公司施作工程是否有損害污水
    下水道的情形？）有。（損害情形如何？）永立公司在施作
    工程當中有造成房屋傾斜，永立公司在房屋附近灌漿防止繼
    續傾斜，導致污水下水道因為灌漿而阻塞。（污水下水道阻
    塞之後如何處理？）請原告公司下去清理。（是誰請原告公
    司去清理？）是我去找原告公司法代來清理。（是以何人名
    義請原告公司清理？）是以被告公司名義。．．．（原告公
    司是否僅施作8 米？）98年7 月間永立公司王永進（濬）說
    這件事他要負責，所以我就沒有在（再）插手，據我所知他
    們只有作8 米沒有錯。（污水下水道經過原告清理之後有無
    濬通？）測試有通，但是清理之後原來功能性已經喪失，所
    以沒有通過驗收。（為何說原來的功能性已經喪常？）因為
    清理之後會有積水。（原告主張尚須再施作兩公尺才可以完
    全濬通，是否實在？）我有聽縣政府的人說再做兩公尺會比
    較順，是否再施作兩公尺就會合乎標準，我不清楚。（為何
    原告只施作8 公尺就未再繼續施作？）我聽原告法代講是永
    立公司王永進（濬）要求他們不用繼續施作。（王永進（濬
    ）為何有權利決定？）他有跟被告公司法代談過。．．（原
    告公司停止施作以前有無問過你的意見？）沒有，因為我當
    時已經調到別的地方。．．．我是98年7 月底調到別的地方
    。（王永進（濬）叫原告公司的人員停止施工，原告公司的
    人員有無去告訴你？）是停工之後，原告公司的人員才跟被
    告公司在那邊的文書人員講的，他才轉告我的。（該文書即
    什麼名字？）施宥洺」等語（見本院卷第112 至114 頁）。
    關於被告是否曾指示或同意被告停止施工一節，證人謝坤易
    證稱「是被告公司的主任張琪欽指示的」，證人張琪欽證稱
    「是永立公司王永進（濬）要求他們不用繼續施作」，雖互
    有出入，惟證人張琪欽亦證稱：王永濬有跟被告公司法定代
    理人談過，停工之後施宥洺有轉告伊等語，且原告未繼續施
    作之後，被告公司已即報請驗收，有如上述，則至少應認為
    被告已默示同意原告停工，被告辯稱其未指示或同意原告停
    止云云，亦無可採。
(四)、按稱僱傭者，謂當事人約定，一方於一定或不定之期限內為
    他方服勞務，他方給付報酬之契約；稱承攬者，謂當事人約
    定，一方為他方完成一定之工作，他方俟工作完成，給付報
    酬之契約，民法第482 條及第490 條第1 項定有明文。僱傭
    之當事人為僱用人及受僱人，前者俗稱雇主，自然人或法定
    均得充之，後者即服勞務之人，性質上應以自然人為限，法
    人不得為受僱人。本件原告為公司法人，並非自然人，無法
    成為僱傭契約之受僱人，則兩造間所訂契約，自應定性為承
    攬契約方是，原告主張兩造間所訂契約為僱傭契約云云，尚
    無足取。又所謂驗收，係指定作人於承攬人完成工作後，檢
    視承攬人完成之工作是否具有約定之品質及無減少或滅失價
    值，或不適於通常或約定使用之瑕疵之行為。本件原告施作
    系爭污水下水道工程，雖未通過驗收，惟依前述，原告之請
    款並不以通過驗收為必要，且原告已將阻塞系爭污水下水道
    之水泥、泥土及水泥涵管碎片清除，並使系爭污水下水道經
    測試結果已可排水，不失為完成一定之工作，則原告請求被
    告給付未付之報酬1,363,750 元，於法自屬有據。
五、綜上所述，本件原告依兩造間所訂承攬契約，請求被告給付
    1,363,750 元，及自起訴狀繕本送達翌日（即99年3 月6 日
    ）起至清償日止，按週年利率百分之5 計算之利息，為有理
    由，應予准許。又兩造各陳明願供擔保，請准宣告假執行或
    免為假執行，經核均無不合，爰分別酌定相當之擔保金額，
    併准許之。
六、據上論結，本件原告之訴為有理由，依民事訴訟法第78條、
    第390 條第2 項、第392 條第2 項、第3 項，判決如主文。
中    華    民    國   100    年    1     月    19    日
                    民事第二庭    法  官  春生
正本係照原本作成。
如不服本判決，應於收受送達後20日內向本院提出上訴書狀，其
未表明上訴理由者，應於提出上訴後20日內向本院補提理由書狀
（均須按他造當事人之人數附繕本）。
中    華    民    國   100    年    1     月    21    日
                                  書記官  蘇雅慧